臺灣苗栗地方法院民事判決　　　　　　　 99年度訴字第440號
原　　　告　謝鄭月雲
訴訟代理人　謝依恭
　　　　　　謝昔君
被　　　告　林文英
訴訟代理人　李麗茹
　　　　　　李文國
上列當事人間請求侵權行為損害賠償事件，經本院刑事庭移送前
來（刑事案號：99年度苗交簡字第550 號，附帶民事訴訟案號：
99年度交簡附民字第29號），本院於民國100 年11 月8日言詞辯
論終結，判決如下：
    主  文
被告應給付原告新臺幣壹拾捌萬肆仟貳佰壹拾元，及自民國九十
九年九月二十二日起至清償日止，按年利率百分之五計算之利息
。
原告其餘之訴駁回。
訴訟費用由被告負擔十分之一，餘由原告負擔。
本判決原告勝訴部分得假執行。
    事  實
一、原告起訴主張：被告於民國99年4 月3 日上午8 時13分許騎
    乘車牌號碼BXN-791 號機車，自位於苗栗縣後龍鎮龍坑里16
    鄰十班坑156 之65號住處前欲橫越台一線省道至對向購物，
    本應注意不得逆向行駛之規定，且當時路面無缺陷、亦無障
    礙物，並無不能注意之情形，其竟疏未注意，自住處前之台
    一線南下車道逆向往北行駛，欲切入上開省道中央分隔島之
    缺口進入對向北上車道，適有原告騎乘車牌號碼GFM-316 號
    機車沿上開省道南下，因閃避不及而在該省道旁之後龍鎮龍
    坑里十班坑156 之18號前方發生碰撞，致原告受有左眼皮裂
    傷、左眼損傷、左手背擦傷等傷害，經送醫急救後，左眼仍
    因外傷性視神經病變無光覺而失明。被告之上揭過失重傷害
    犯行，業經本院99年度苗交簡字第550 號、99年度交簡上字
    第31號刑事判決判處有期徒刑5 個月確定在案。而原告因被
    告之過失行為致身體、健康受有損害，被告自應依民法第18
    4 條第1 項前段之規定，負損害賠償責任。原告因車禍支出
    醫療費新台幣（下同）14,921元，且其一目失明，致手腳協
    調功能遲鈍，無法自理生活而須專人照料，原告乃委由其女
    擔任看護，每月以18,000元計算看護費，自車禍發生後起至
    同年9 月14日提起本訴止計5 個月，已支出9 萬元之看護費
    。又原告於車禍前自製肉粽在市場販售維生，因本件車禍受
    有左眼失明之重傷害，符合勞工保險給付標準附表第3-10項
    下、失能等級為「八」，因此減少65.52 ％之勞動能力，以
    最低基本工資計算每月收入，一年將受有135,862 元之損害
    【計算式：17,280×12×65.52 ％＝135,862.272 元，元以
    下四捨五入，下均同】，而原告於受傷當時62歲，距離65歲
    退休年齡尚有3 年，依霍夫曼計算法扣除中間利息後，被告
    應一次給付388,765 元之賠償【計算式：135,862 ×2.0000
    0000（此為3 年之霍夫曼係數）＝388,765 】。再原告自車
    禍以來，須定期至醫院復健，加以原告為女性，一目失明造
    成顏面受損，嚴重影響人際關係發展，身心受創甚劇，是被
    告應給付慰撫金150 萬元。爰依侵權行為之法律關係提起本
    訴，請求被告賠償醫療費、看護費、減少勞動能力之損失、
    慰撫金等共1,993,686 元等語【計算式：14,921＋90,000＋
    388,765 ＋1,500,000 ＝1,993,686 】。並聲明：(1)被告應
    給付原告1,993,686 元，及自附帶民事起訴狀繕本送達翌日
    起至清償日止，按年息5 ％計算之利息；(2)訴訟費用由被告
    負擔。
二、被告抗辯：
（一）其欲切入台一線省道中央分隔島之缺口進入北上車道時，
      有先注意南向之行車，確認無車後即減速慢行通過，行至
      接近內側車道時，始發現原告自內側快車道上急駛而來，
      致其機車於幾近停止之狀態下，在內側車道遭原告機車擦
      撞而倒地。且原告機車踏板上置放一包約30公斤之肉粽，
      後座負載一長約86公分、寬、高各50公分之塑膠箱，其內
      亦置滿肉粽，導致雙方碰撞倒地後原告即遭其機車壓住。
      被告就本件車禍之發生固逆向行駛違規在先，惟原告行駛
      於內側車道、負載物品之行為，已違反道路交通安全規則
      第94條第3 項、第99條第1 項第2 款規定，且原告已預見
      前方被告機車卻仍未注意車前狀況減速慢行，亦有違反上
      開同法第94條第3 項規定。故原告對於本件車禍發生亦有
      重大過失，依民法第217 條第1 項規定，被告自得請求法
      院大幅減輕本件之損害賠償金額。
（二）原告眼睛本有痼疾，其左眼失明是否係因本件車禍造成，
      須由原告負舉證之責，且其亦未證明其所受傷害已達須專
      人看護之程度，亦未提出看護費相關收據，難謂真正。再
      原告雖因本件車禍而受傷，惟依最高法院85年台上字第26
      52號判決之見解，減少勞動能力所受之損害應就被害人受
      侵害前之身體健康狀態、教育程度、專門技能、社會經驗
      等方面酌定之，尚非可逕依勞工保險殘廢給付標準表認定
      ，故原告須舉證證明其減少65.52 ％之勞動能力。另慰撫
      金150 萬元顯屬過高而不合理，已超過被告能力範圍。惟
      不爭執原告已支出醫療費14,921元，及以最低基本工資計
      算其每月收入等語。並聲明：原告之訴駁回。
    理  由
一、按訴狀送達後，原告不得將原訴變更或追加他訴，但擴張或
    減縮應受判決事項之聲明者，不在此限；民事訴訟法第255
    條第1 項第3 款定有明文。原告起訴時原請求被告應給付2,
    614,898 元，及自99年4 月3 日起至清償日止按年息5 ％計
    算之利息；嗣於本院審理時當庭撤回交通費之請求，減縮醫
    療費10萬元為14,921元，變更每月收入4 萬元為最低基本工
    資17280 元，及更正利息起算日為附帶民事起訴狀繕本送達
    被告之翌日，均核為減縮應受判決事項之聲明，與上開法條
    規定相符，應予准許。
二、本院為行集中審理協同兩造協議並簡化爭點整理如下：
  (一)不爭執事項：
  (1)本院99年度交簡上字第31號刑事判決所載之犯罪事實。
  (2)被告為本件車禍之肇事主因，應對原告負侵權行為損害賠償
    責任；原告為肇事次因，對於其本身損害之發生與有過失。
  (3)原告支出醫療費用14,921元，並受領強制責任險保險金505,
    667 元。
  (二)爭執事項：
    兩造就本件車禍過失比例為何？
三、爭點：兩造就本件車禍過失比例為何？
（一）兩造對於本件車禍之發生，被告為肇事主因、原告為肇事
      次因乙節，均不爭執在卷。惟被告辯稱：其逆向行駛固有
      錯在先，然原告如未行駛於內側快車道，且負載重物，未
      注意車前狀況，亦不會發生本件車禍，原告違反道路交通
      安全規則第88條第1 項第1 款、第94條第3 項、第99條第
      1 項第2 款等規定，就車禍之發生有重大過失等語。故本
      件應審究者為兩造就本件車禍過失比例為何。
（二）本件車禍發生地點為後龍鎮龍坑里十班坑156 之18號前方
      之台一線省道，被告先自156 之65號住處前之台一線南下
      車道違規逆向往北行駛後停於路邊，再起步緩慢逆向斜穿
      道路駛入中線車道，欲切入中央分隔島之缺口進入對向北
      上車道，適有原告騎乘重機車沿上開省道南下，因被告未
      禮讓車道上行進中之原告，而原告於行經無號誌路口未減
      速慢行，亦未注意車前狀況，致發生碰撞等事實，業經本
      院99年度交簡上字第31號刑事判決認定明確（卷第109 至
      117 頁），並經本院依職權調取上開刑事卷宗核閱相關道
      路交通事故現場圖、警詢筆錄及現場照片等件屬實，復為
      兩造所不爭執，自堪信為真實。準此，已堪認定被告因騎
      乘機車違規逆向行駛，且未禮讓車道上之行進中之原告機
      車，致生本件車禍，侵害原告之身體及健康，自應負侵權
      行為損害賠償責任。而原告騎乘機車於行經該處無號誌路
      口未減速慢行，亦未注意右前方駛來之被告機車，就本件
      車禍之發生亦有過失甚明。
（三）被告雖自認有過失在先，惟仍抗辯倘原告未行駛於內側快
      車道上，則不會發生本件車禍云云。然依事故現場相片及
      監視器翻拍照片所示，被告機車於錄影時間8 時13分47秒
      滑至中線車道與內側車道之分隔線處（苗栗地檢署99年度
      他字第549 號卷第14頁），對於行經該路段之車輛勢必造
      成阻礙，甚或需要變換車道以閃躲被告機車，故被告逆向
      行駛之違規行為對於交通安全危害甚鉅，自屬不當。又依
      道路交通事故調查報告表所示，車禍當時為日間自然光線
      、路面乾燥無缺陷、無障礙物、視距良好（99年度偵字第
      2673號卷第22、23頁），顯無不能注意之情，原告行經無
      號誌路口未減速慢行，雖亦有過失，但其係順向騎乘於車
      道上，被告違規逆向行駛本應禮讓原告先行，詎其竟未禮
      讓原告先行，致兩車相撞，足見就本件車禍之發生被告之
      違規行為乃屬最主要、情節最重大之肇事原因，要屬無疑
      。故被告歸責本件車禍之發生係因原告行駛於內側快車道
      ，誠屬卸責無稽之詞。再者，本件車禍經檢察官囑託臺灣
      省竹苗區車輛行車事故鑑定委員會鑑定，鑑定意見認為：
      被告駕駛重機車，逆向行駛，未讓車道上行進中之車輛先
      行，為肇事主因。原告駕駛重機車，行經無號誌路口，未
      減速慢行且未充分注意車前狀況，為肇事次因，有鑑定意
      見書附卷可稽（卷第78至80頁），亦同本院前開之認定。
      綜合上情，本院審酌被告騎乘機車逆向行駛，本屬情節重
      大之違規行為，復未禮讓車道上行進中之原告先行，實有
      明顯重大之過失，而原告騎乘機車，行經無號誌路口未減
      速慢行，復未注意右前方緩慢駛來之被告機車，亦有過失
      等一切情狀，認兩造就本件車禍之發生均過失，過失比例
      為原告3 成、被告7 成。
四、按因故意或過失，不法侵害他人之權利者，負損害賠償責任
    ；不法侵害他人之身體或健康者，對於被害人因此喪失或減
    少勞動能力或增加生活上之需要時，應負損害賠償責任；不
    法侵害他人之身體、健康、名譽、自由、信用、隱私、貞操
    ，或不法侵害其他人格法益而情節重大者，被害人雖非財產
    上之損害，亦得請求賠償相當之金額；民法第184 條第1項
    前段、第193 條第1 項、第195 條第1 項前段分別定有明文
    。原告因被告之侵權行為而受有左眼皮裂傷、左眼外傷性視
    神經病變、左手背擦傷等傷害，有行政院衛生署苗栗醫院、
    林口長庚醫院之診斷證明書在卷可證（同上他字卷第7 、8
    頁），是其請求被告賠償其損害，依法有據。茲就原告請求
    之各項賠償，分述如下：
（一）醫療費用：
      被告不爭執原告因本件車禍受傷支出醫療費14,921元，是
      原告此部分之請求，自應准許。
（二）看護費用：
    (1)原告主張車禍發生後，造成左眼失明，導致手腳協調功能
      遲鈍，無法自理生活，需他人照護，故每月支出看護費18
      ,000元等語。被告則辯稱：原告本身眼睛已有痼疾，其左
      眼無光覺與本件車禍是否有因果關係，應由原告舉證等語
      。是應再審究者為：原告左眼經治療後仍無光覺而失明，
      是否本件車禍所造成？經查，原告於88年7 月12日至林口
      長庚紀念醫院眼科初診時，並未記載其眼睛有痼疾，而原
      告於99年4 月3 日車禍後急診住院之診斷為左眼外傷性視
      神經病變及左眼瞼裂傷，於99年12月3 日最後一次回診，
      其左眼視力無光覺而達毀敗視能之程度，評估此傷害應係
      其同年4 月3 日之急性傷害造成視神經水腫及出血所致等
      情，業經本院刑事庭函詢林口長庚紀念醫院，經該院以10
      0 年1 月18日（99）長庚院法字第1442號函覆明確在卷（
      卷第73頁）；故可知原告之眼睛本無痼疾，其左眼失明確
      係因本件車禍撞擊所致無訛。故被告空言否認原告左眼失
      明係本件車禍造成云云，自不足採。
    (2)按被害人因受傷需人看護，而由親屬看護時，雖無現實看
      護費之支出，亦應認被害人受有相當看護費之損害而得向
      加害人請求賠償；蓋親屬照顧被害人之起居，固係出於親
      情，但親屬看護所付之勞力，並非不能以金錢為評價，只
      因兩者身分關係密切而免除支付義務，此種親屬基於身分
      關係之恩惠，自不能加惠於加害人，而應認為被害人受有
      相當於看護費用之損害，得向加害人請求賠償（最高法院
      93年度台上字第472 號判決意旨參照）。經本院函詢原告
      住院就診之林口長庚紀念醫院關於原告住院及出院後之日
      常生活自理能力等項，經其函覆：依原告住院期間之病情
      評估，其左眼視力無光覺且需接受靜脈注射治療，須他人
      全日照護日常生活，出院後須休養3 至6 個月，且因行動
      不便，需他人半日協助照護日常生活約3 個月期間等情，
      惟須視原告實際恢復情形為準等語，有該院100 年7 月19
      日（100 ）長庚院法字第0652號函附卷可參（卷第102 頁
      ）。足認原告於車禍後之住院期間及出院後確有受人照護
      之必要，是其請求被告賠償看護費即為有理。又本院審酌
      原告於車禍當時已62歲，其復原能力本較青壯年者差，且
      突遭一眼失明之重大傷害，對於手腳協調能力之訓練及培
      養、重新適應日常生活之身心調適等，自需較長之期間始
      能恢復，故本院認原告主張車禍後需5 個月受專人全日看
      護，自有必要，應予准許。而原告請求以每月18,000元計
      算看護費，平均每日為600 元，顯低於一般看護行情每日
      2,000 元，自屬合理；其雖未提出看護費單據，惟原告係
      由女兒擔任看護，亦符社會常情，自無庸強令其提出之必
      要。是原告請求被告給付自99年4 月3 日車禍發生後起5
      個月之看護費90,000元【計算式：18,000×5 ＝90,000】
      ，亦應准許。
（三）減少勞動能力之損失：
    (1)原告主張因本件車禍造成其左眼失明，依勞工保險給付標
      準附表第3-10項所示，失能等級為「八」，減損勞動能力
      為65.52 ％。車禍當時其為62歲，以最低基本工資計算每
      月收入之損失，算至65歲退休為止，尚可工作3 年，再依
      霍夫曼計算法扣除中間利息後，被告應一次賠償388,765
      元（按：此為原告減縮每月收入金額後，本院其主張代為
      計算出之總額）。被告固同意原告以最低基本工資計算其
      每月收入之損失（卷第86頁），惟抗辯原告須就其減少65
      .52 ％之勞動能力部分負舉證責任。按所謂減少勞動能力
      ，乃指職業上工作能力一部之滅失而言。故審核被害人減
      少勞動能力之程度時，自應勘酌被害人之職業、智能、年
      齡、身體或健康狀態、其具備如何專門技術及受傷後對工
      作操作能力有如何之影響等各種因素（最高法院85年台上
      字第2140號、86年台上字第3200號判決意旨參照）；是判
      斷被害人減少勞動能力之程度時，自應斟酌前開判決意旨
      所指之各項因素，並非逕以勞工保險給付標準附表之減損
      勞動能力比例作為判斷標準。查原告自陳車禍發生前乃自
      製肉粽至市場販售乙節，為被告所不否認，自為真實。本
      院審酌以手工自製肉粽販售，首重雙手準備材料、烹調、
      包裹之能力，及味覺、嗅覺功能；而原告於車禍後，其雙
      手、味覺、嗅覺功能均未受損，雖左眼一目失明致視野範
      圍縮減，行動較以往遲緩，然非全然無法視物，充其量造
      成其製作肉粽過程較以往費時、不便，但不致於無法再自
      製肉粽。又原告一目失明，雖不適於再駕駛交通工具載運
      肉粽，然其尚可利用人力運送之方式，或交由一同於市場
      賣菜之配偶代勞，故本院綜合上開情狀，認原告減少勞動
      能力之比例應以40％為允當。
    (2)又原告係37年11月10日生，於99年4 月3 日發生車禍時起
      至滿65歲退休之102 年11月9 日止，尚有43月又7 日之工
      作期間（即3.6 年）。而原告同意以車禍發生時之每月最
      低基本工資17,280元作為計算收入損失之標準，喪失勞動
      能力40％，依霍夫曼計算法扣除中間利息後，原告得一次
      請求給付減少勞動能力之損害額為280,617 元【計算式：
      （17,280元12月40％）2.00000000（即3 年之霍夫
      曼係數）＋（17,280元12月40％）0.6 （3.000
      00000 00.00000000）＝280,617 】，超過之部分不應准
      許。
（四）精神慰撫金：
      按精神慰撫金之多寡，應斟酌雙方之身分、地位、資力與
      加害之程度及其他各種情形核定相當之數額。其金額是否
      相當，自應依實際加害情形與被害人所受之痛苦及雙方之
      身分、地位、經濟狀況等關係決定之（最高法院85年度台
      上字第460 號判決意旨參照）。原告因本件車禍致身體健
      康受有損害，治療後左眼視力仍無光覺而達毀敗視能之程
      度，其身心自受有相當之痛苦，故其主張被告應賠償精神
      慰撫金，自屬有據。本院審酌原告因本件車禍造成左眼視
      力已失明無法回復，對於往後餘生之日常生活、行動能力
      等影響非輕，且容貌亦受有些許減損等傷害程度；併斟酌
      原告國小畢業，婚前在花生工廠工作，婚後與配偶一起在
      市場賣菜及自製肉粽販售，97、98年利息所得各102,414
      元、54,432元，名下有房屋2 間，田賦、土地各1 筆，汽
      車2 輛，財產總額為4,734,190 元；被告亦為國小畢業，
      婚前在紡織廠擔任作業員，婚後迄今無業，97、98年利息
      所得各為2,582 元、3,276 元，名下無財產等情，業據兩
      造陳述及不爭執在卷（卷第86、87頁），並有本院依職權
      調取之稅務電子閘門財產所得調件明細表等件附卷可佐（
      卷第18至25頁），暨被告對於本件車禍之發生有7 成之過
      失責任等一切情狀，認原告請求150 萬元之精神慰撫金，
      尚屬過高，應核減為60萬元始為適當。是原告逾此數額之
      請求，不應准許。
（五）按損害之發生或擴大，被害人與有過失者，法院得減輕賠
      償金額或免除之；民法第217 條第1 項定有明文。此所謂
      被害人與有過失，祇須其行為與加害人之行為，為損害之
      共同原因，而其過失並有助成損害之發生或擴大者，即屬
      相當，不問加害人應負故意、過失或無過失責任，均有該
      條項規定之適用（最高法院88年度台上字第398 號判決意
      旨可參）。又關於非財產上之損害，被害人對於損害之發
      生或擴大與有過失者，因民法第217 條既未將之除外，自
      應一體適用。原告就其損害事實之發生與有3 成過失責任
      ，已詳如前述，則應減輕被告賠償金額之30％。是原告本
      得請求被告賠償金額為985,538 元【計算式：14,921＋90
      ,000＋280,617 ＋600,000 ＝985,538 】，減輕30％後，
      原告僅得請求689,877 元【計算式：985,538 ×70％＝68
      9,876.6 】。
五、末按保險人依本法規定所為之保險給付，視為被保險人損害
    賠償金額之一部分；被保險人受賠償請求時，得扣除之；強
    制汽車責任保險法第32條定有明文。兩造均不爭執原告已領
    取汽機車強制責任保險金505,667 元在卷，此部分自應從原
    告得請求之金額中扣除。扣除後，原告得請求被告賠償之金
    額應減為184,210 元【計算式：689,877 －505,667 ＝184
    ,210】。從而，原告依侵權行為法律關係請求被告賠償184,
    21 0元，及自附帶民事起訴狀繕本送達翌日即99年9 月22日
    起至清償日止，按年息5 ％計算之利息，為有理由，逾此範
    圍之請求，即屬無據，應予駁回。
六、再本件判命被告給付之金額未逾500,000 元，依民事訴訟法
    第389 條第1 項第5 款規定，本院應依職權宣告假執行。
七、本件事證已臻明確，兩造其餘攻擊防禦方法及舉證，經核均
    與判決結果不生影響，爰毋庸逐一論述，併此敘明。
八、據上論結，原告之訴為一部有理由，一部無理由，依民事訴
    訟法第79條，判決如主文。
中    華    民    國   100    年    11    月    23    日
                  民事庭法  官  黃怡玲
上開正本係照原本作成。
如對本判決上訴，須於本判決送達後20日內向本院提出上訴狀。
如委任律師提起上訴者，應一併繳納上訴審裁判費。
                        書記官  楊思賢
中    華    民    國   100    年    11    月    23    日